【裁判字號】    92,上易,112
【裁判日期】    920813
【裁判案由】    撤銷贈與等
【裁判全文】
臺灣高等法院高雄分院民事判決  九十二年度上易字第一一二號
      上  訴  人  丙○○
                  乙○○○
      被上訴人    保證責任高雄市第二信用合作社
?
      法定代理人  甲○○
      訴訟代理人  丁○○
右當事人間請求撤銷贈與等事件，上訴人對於中華民國九十二年三月五日臺灣高雄地
方法院九十一年度訴字第三三八七號第一審判決提起上訴，本院判決如左：
      主      文
上訴駁回。
第二審訴訟費用由上訴人負擔。
      事實及理由
一、被上訴人起訴主張：上訴人丙○○於民國八十七年九月七日擔任訴外人黃鐘香向
    被上訴人借款之連帶保證人，嗣訴外人黃鐘香自八十八年一月十四日起即未如期
    繳納本息，積欠被上訴人本金二千九百九十萬元（原審誤載二千二百九十萬元）
    ，嗣被上訴人於九十年九月十二日查閱報稅清單時，始發現上訴人丙○○將坐落
    高雄市○○區○○段第一九四號土地應有部分萬分之三十九，暨同段建號三八八
    號建物即門牌號碼高雄市○○區○○街二一九號九樓之十二房屋（下稱系爭房地
    ）無償移轉登記予上訴人乙○○○，顯有意圖脫產並害及被上訴人之債權，爰依
    民法第二百四十四條第一項之規定，求為命：(一)上訴人丙○○、乙○○○間於八
    十八年一月二十日，就系爭房地所為贈與行為之債權行為及物權行為，應予撤銷
    。(二)上訴人乙○○○應將系爭房地經高雄市政府地政處鹽埕地政事務所於八十八
    年一月二十日所為之所有權移轉登記予以塗銷之判決。原審為被上訴人勝訴之判
    決。被上訴人於本院聲明：如主文所示。
二、上訴人則以：上訴人丙○○僅係擔任該筆借款之擔保物提供人，並未向被上訴人
    借款，另系爭房地係上訴人乙○○○所購買登記在上訴人丙○○名下，真正所有
    權人乃上訴人乙○○○，又若係為脫產，何須清償系爭房地上之抵押債務等語，
    資為抗辯。並於本院聲明：(一)原判決廢棄。(二)被上訴人在第一審之訴駁回。
三、被上訴人主張上訴人丙○○為訴外人黃鐘香之連帶保證人，而訴外人黃鐘香積欠
    被上訴人本金二千九百九十萬元迄未清償，另上訴人丙○○於八十八年一月二十
    日將系爭房地移轉登記予上訴人乙○○○等情，為上訴人所不爭執，並有被上訴
    人提出借據、放款帳卡各四份、授信約定書三份、土地及建物登記謄本各一份為
    證（原審卷第一０至一三、一六、一七、七六至九九頁），且經原審函調系爭房
    地之移轉登記資料（原審卷第四四至六四頁）審閱屬實，自堪信為真實。惟上訴
    人則以前揭情詞置辯，經查：
    (1)按保證債務之所謂連帶，係指保證人與主債務人負同一債務，對於債權人各負
      全部給付之責任者而言，此就民法第二百七十二條第一項規定連帶債務之文義
      參照觀之甚明。則連帶保證人與主債務人對於債權人負同一債務，連帶保證人
      於連帶保證契約成立後，與債權人之債權債務關係即已發生，其所有之財產即
      為債權人之總擔保。查上訴人丙○○於訴外人黃鐘香向被上訴人借款時既擔任
      連帶保證人，業如上述，則上訴人丙○○於連帶保證契約成立時，縱另提供擔
      保物，惟於擔保物不足清償債務時，對於被上訴人仍應與主債務人負同一債務
      。
    (2)次查，被上訴人主張上訴人二人間就系爭房地所為之不動產移轉行為係屬贈與
      乙節，業據其提出系爭土地及建物登記謄本各一份為證（原審卷第一六、一七
      頁），觀諸上開登記謄本上就系爭房地之移轉登記原因皆載明為贈與，則上訴
      人間就系爭房地移轉行為自屬無償行為。上訴人雖抗辯稱：系爭房地本係上訴
      人乙○○○所購買，其抵押債務亦係由乙○○○清償云云，然觀諸上訴人所提
      出抵押權設定契約書、取款憑條，雖抵押債務人為上訴人乙○○○，惟義務人
      仍係上訴人丙○○，另該筆抵押借款雖係從上訴人乙○○○之帳戶清償，但因
      上訴人乙○○○本即為該筆貸款之借款人，則該抵押債務自亦應由上訴人乙○
      ○○清償，是上訴人此部份之證據尚無法證明系爭房地係由上訴人乙○○○所
      出資購買，此外上訴人亦自承無法提出證據證明系爭房地是乙○○○出資購買
      等語（本院卷第二四頁），則上訴人上開所辯，尚無足採。
    (3)再按債務人所為之無償行為，有害及債權者，債權人得聲請法院撤銷之，民法
      第二百四十四條第一項定有明文。又債權人依民法第二百四十四條第一項或第
      二項規定，提起撤銷債務人詐害行為之訴，必須有保全之必要，始得為之。設
      債務人就其無償行為或有償行為所處分之財產外，尚有其他財產足清償其對於
      債權人之債務，自無仍許債權人依上開規定行使撤銷權之餘地（最高法院七十
      六年台上字第一三九五號判決參照）。經查，系爭房地既原為上訴人丙○○所
      有，詎其竟於八十八年一月二十間以贈與為原因移轉登記予上訴人乙○○○，
      自屬無償行為。又上訴人丙○○移轉系爭房地之所有權予上訴人乙○○○後，
      雖尚有門牌號碼高雄市○○區○○路七０一號之房屋及部分股票投資，有上訴
      人財產歸屬資料清單在卷足參（原審卷第四三頁），並經上訴人丙○○自承在
      卷，惟該房地前經被上訴人聲請原審執行法院於九十年八月間拍賣，經核定底
      價為一千一百六十七萬五千元，有該院執行處函在卷足憑（本院卷第五二頁）
      ，另上訴人所投資之股票其價值亦僅有十餘萬元，此外，上訴人丙○○即無其
      他財產（本院卷第五七頁），是上訴人丙○○之積極財產於為此一贈與行為後
      ，約僅剩一千一百餘萬元，但上訴人丙○○所連帶保證訴外人黃鐘香積欠被上
      訴人之債務尚有本金二千九百九十萬元，故上訴人丙○○之積極財產，於為上
      開無償行為後，已使積極財產減少，顯不足清償被上訴人之債權，自屬有害及
      被上訴人債權。上訴人辯稱：上開建功路七０一號（一一八建號）及建民段六
      十六號土地，七十八年七月三十一號設定最高限額抵押一千二百萬元，同年十
      二月二十八日設定九百六十萬元，七十九年三月十六日又設定一千四百四十萬
      ，總共設定三千六百萬元抵押權。可見上開土地及房屋就有超過三千六百萬元
      的價值，且上開七０一號的房屋保火險九百萬元、地震險一百二十萬元，共計
      一千零二十萬元，亦表示該房屋價值最少就超過一千零二十萬元，足夠清償黃
      鍾香的債務云云，委無可採。
四、綜上所述，上訴人間所為之贈與行為，既有害及被上訴人之債權，則被上訴人依
    民法第二百四十四條第一項之規定，請求撤銷上訴人二人就系爭房地所為贈與行
    為之債權行為及物權行為，並請求上訴人乙○○○就系爭房地塗銷所有權移轉登
    記，為有理由，應予准許。原審為上訴人敗訴之判決，並無不合，上訴意旨指摘
    原判決不當，求予廢棄改判，為無理由，應予駁回。
五、據上論結，本件上訴為無理由，依民事訴訟法第四百四十九條第一項、第七十八
    條、第八十五條第一項前段，判決如主文。
中      華      民      國    九十二    年      八      月    十三      日
                                      臺灣高等法院高雄分院民事第五庭
~B1審判長法官  蔡明宛
~B2法      官  黃科瑜
~B3法      官  曾錦昌
右為正本係照原本作成。
本件不得上訴。
中      華      民      國    九十二    年      八      月    十三      日
~B法院書記官  張文斌


司法院資訊處製作；財團法人民間司法改革基金會備份。
